【裁判字號】    98,消債更,1166
【裁判日期】    981009
【裁判案由】    聲請更生程序
【裁判全文】
臺灣高雄地方法院民事裁定          98年度消債更字第1166號
聲  請  人  甲○○
代  理  人  許淑清律師
上列當事人因消費者債務清理事件聲請更生，本院裁定如下：
    主    文
聲請駁回。
聲請費用由聲請人負擔。
    理    由
一、聲請意旨略以：聲請人前未曾依「中華民國銀行公會會員辦
    理消費金融案件無擔保債務協商機制」請求共同協商債務清
    償方案，嗣於消費者債務清理條例施行後，於民國98年2 月
    18日向最大債權金融機構即中國信託商業銀行請求協商而未
    成立，而聲請人對金融機構因消費借貸所負之債務計達新臺
    幣（下同）371,691 元，而聲請人每月收入扣除必要支出費
    用伙食費9,000 元、交通電信及水電瓦斯費用計3,918 元、
    房貸34,000元、母親扶養費10,000元、子女扶養費5,000 元
    、法院強制扣款每月薪資三分之一約12,100元、會錢10,000
    元及其他必要生活費用7, 000元，總計約91,018元後，已無
    餘額可供償債之用，聲請人業幾無法維生而已不能清償債務
    ，而聲請人所負無擔保或無優先權之債務總額並未逾1, 200
    萬元，復未經法院裁定開始清算程序或宣告破產，爰依法聲
    請更生等語。
二、按「為使負債務之消費者得依本條例所定程序清理其債務，
    以調整其與債權人及其他利害關係人之權利義務關係，保障
    債權人之公平受償，謀求消費者經濟生活之更生及社會經濟
    之健全發展，特制定本條例。」、「債務人不能清償債務或
    有不能清償之虞者，得依本條例所定更生或清算程序，清理
    其債務」，消費者債務清理條例第3 條定有明文，是消費者
    債務清理條例之立法，其中心思想乃認陷於經濟上困境之消
    費者若任其於惡性循環之債務窘境中自生自滅，其將衍生嚴
    重之社會問題，致難以維持安定之社會經濟秩序，故有予之
    分別情形依更生或清算之程序清理其債務之必要，藉以妥適
    調整其與各相關債權人等間之權利義務關係，以謀求消費者
    經濟生活之更生機會，從而健全社會經濟發展，惟私法上之
    債之關係，係以當事人間之信賴關係為基礎，為社會經濟組
    織之重要支柱，故當事人於以法律行為追求自己之利益之際
    ，亦應顧及對方之利益，並考量債權債務在社會上之作用，
    本於誠實及信用之原則，行使其債權及履行其債務，故債務
    人之消費者欲以上開條例為其所負義務之調整者，自應本於
    誠信原則之本旨，僅在其不能清償債務或有不能清償之虞而
    使其陷於經濟上之困境時始得准許之，以避免其藉此善意之
    立法而惡意圖謀減免債務，致使社會陷於道德之危險，並因
    此使信用緊縮而造成社會經濟之動盪。
三、聲請人主張其於98年2 月18日業向最大債權金融機構中國信
    託商業銀行請求共同協商債務清償方案，協商方案內容為每
    月一期，共43期，利率百分之5 ，每月還款10,000元。然聲
    請人以每月已入不敷出而無法負擔前開還款條件，致前置協
    商不成立，此有聲請人提出之前置協商申請書乙紙暨最大債
    權金融機構中國信託商業銀行民事陳報狀1 份在卷可稽（見
    本院卷第43、54頁），則依前揭條文之規定及說明，其自應
    有不能清償債務或有不能清償之虞，且此情形業使其陷於經
    濟上之困境時，法院始須准之進行更生或清算。
四、聲請人固以其對金融機構因消費借貸所負之債務計達371,69
    1 元，惟其每月薪資所得於扣除必要生活費及扶養費及保證
    債務後已不能清償債務等語為本件更生之聲請，並提出債權
    人清冊、財產及收入狀況說明書、身份證影本、駕駛執照影
    本、郵局存摺影本、戶籍謄本、薪資表影本、聲請人之財政
    部高雄市國稅局95年度綜合所得稅各類所得資料清單影本、
    聲請人及其母郭採華、前妻陳盈琍、其子謝立睿、謝立康之
    財政部高雄市國稅局96、97年度綜合所得稅各類所得資料清
    單、聲請人及其母郭採華、前妻陳盈琍、其子謝立睿、謝立
    康之財政部高雄市國稅局財產歸屬資料清單、財團法人金融
    聯合徵信中心當事人查詢個人資料（信用報告）回覆書、勞
    工保險及健保被保險人投保資料表、前置協商申請書影本、
    互助會資料影本、本票影本、第四台及電信費用帳單影本等
    件為證，惟查：
（一）聲請人自84年起於昶磊機電股份有限公司任職、86至89年
      任職於南亞塑膠工業股份有限公司錦興廠、90年至94年起
      於南亞電路板股份有限公司錦興廠任職、94年起任職於三
      英鋼鐵股份有限公司，有聲請人勞工保險被保險人投保資
      料表1紙在卷可稽（見本院卷第73頁），其96 年度之所得
      總額為923,854 元，其每月之平均所得為76,989元【計算
      式：923,854 元÷12＝76,987.83 （元以下四捨五入）】
      ；97年度之所得總額則為930,604 元，每月之平均所得為
      77,550元【計算式：930,604 元÷12＝77,550.33 （元以
      下四捨五入）】，有聲請人之96、97年度財政部高雄市國
      稅局綜合所得稅各類所得資料清單在卷可稽（見本院卷第
      68至69頁），而聲請人目前仍任職三英鋼鐵股份有限公司
      司，且其未自承有遭公司減薪之情，則聲請人目前每月薪
      資應以77,270元【計算式：（76,989元＋77,550元）÷2
      ＝77,269.5（元以下四捨五入）】為計。
（二）又聲請人主張每月支出房貸34,000元云云。然按聲請人之
      財政部高雄市國稅局財產歸屬資料清單（見本院卷第70頁
      ）所載，其名下並未有土地或房屋。況聲請人亦自承伊目
      前住居所房產高雄縣鳳山市○○路220 巷33號係其母郭採
      華所有，有其母之財政部高雄市國稅局財產歸屬資料清單
      （見本院卷第77頁）為據，則房貸支出顯非聲請人名下之
      債務，是聲請人主張房貸支出等語，無足可採。
（三）聲請人另主張每月支出之必要費用為20,428元，包括伙食
      費9,000 元、交通電信及水電瓦斯費用計3,918 元及其他
      必要生活費用7,000 元等語，然聲請人並未提出相關開銷
      單據，尚難遽認其主張為真。況消費者債務清理條例之立
      法意旨，乃在於幫助陷於經濟上困境之債務人，得藉由更
      生或清算程序，走出經濟困境，避免走向絕路，實現憲法
      所保障之生命權，並非在幫助債務人保持其舊有之生活水
      平。因此在考量所謂之「生活必要性支出」，自以維持一
      般人最低生活水平所需為準。經查：聲請人居住於高雄縣
      ，有其戶籍謄本在卷可憑，參諸內政部社會司公布之98年
      度高雄縣每人每月最低生活費為9,660 元，則聲請人每月
      基本生活開銷於9,660 元內，核屬必要，逾此範圍之支出
      尚無可採。雖聲請人認其因工作所需及家庭因素，需支出
      伙食費、交通電信及水電瓦斯費用及其他費用共計20,428
      元，然前開內政部社會司所公佈之98年度最低生活費用之
      計算內容，已包括水電費、勞健保、稅捐、房租、醫藥費
      、保險等費用在內，除特殊情形外，聲請人逾此範圍所主
      張之項目及金額即難認必要。是以，本院認應以內政部社
      會司98年度高雄縣每人每月之最低生活標準9,660 元，認
      聲請人每月必要生活費為9,660 元計算，始為合理。又聲
      請人主張每月需支出會錢10,000元，並提出互助會資料影
      本為憑（見本院卷第14頁），然聲請人既主張每月收入扣
      除必要支出後，已無餘額可供償債之用，且有無法維生而
      已不能清償債務之情形，何能每月撥款10,000元供投資理
      財之用，是本院以為會錢部分非屬得計入每月支出之必要
      費用。
（四）聲請人復主張伊每月需支出扶養母親費用10,000元、扶養
      子女費用5,000 元等語，惟其母郭採華名下有房屋及土地
      共4 筆，有其母財產歸屬資料清單附卷為憑（見本院卷第
      77頁），況觀之聲請人提供之家族系統表（見本院卷第74
      頁），可認其母之扶養義務人共有4 人，以前開高雄縣每
      人每月之最低生活標準9,660 元計算，聲請人每月僅需負
      擔2,415 元【計算式：9,660 元÷4 ＝2,415 元（元以下
      四捨五入）】即足；又聲請人扶養2 名子女每月需支出5,
      000元，平均一人為2,500元，是伊所主張之金額未逾前開
      內政部社會司公告之98年度臺灣省低收入戶最低生活費，
      每人每月9,660 元最低生活費用標準，並無過高之虞，應
      堪認屬可信。則以聲請人目前每月薪資77,270元，扣除聲
      請人每月必要生活費用9,660元、扶養費共計7,415元、法
      院執行扣款每月12,000元後，尚餘48,195元【計算式：77
      ,270元－9,660元－2,415元－5,000元－12,000元＝48,19
      5元（元以下四捨五入）】可供償債。
（五）則以聲請人目前所負債務371,691 元，除以聲請人每月可
      供清償之48,195元，如不計算利息，聲請人約於8個月（
      371,691÷48,195＝7.7）內即可償債完畢，而聲請人係57
      年6月27日出生，現年41 歲，其工作能力正值日盛，故依
      其情況自尚不得認已有不能償債務或有不能清償之虞之情
      事，所為不能清償之主張自無足採。
四、綜上所述，聲請人平均之月收入扣除最低生活費後，尚無「
    不能清償債務或不能清償之虞」，其更生之聲請即不符消費
    者債務清理條例第3 條所定要件，且上開欠缺又屬無從補正
    ，依首揭說明，自應駁回其聲請。
五、依消費者債務清理條例第8 條、第15條，民事訴訟法第78條
    ，裁定如主文。
中    華    民    國    98    年    10    月    9     日
              民事第一庭    法      官  林岳葳
正本係照原本作成。
如對本裁定抗告須於裁定送達後10日內向本院提出抗告狀，並繳
納裁判費新臺幣1,000元。
中    華    民    國    98    年    10    月    9     日
                            書  記  官  簡文清

司法院資訊處製作；財團法人民間司法改革基金會備份。
